臺灣屏東地方法院刑事判決　　　　　　　99年度易字第1151號
公　訴　人　臺灣屏東地方法院檢察署檢察官
被　　　告　洪英良
上列被告因詐欺案件，經檢察官提起公訴（98年度偵字第6409號
）本院判決如下：
    主  文
洪英良犯詐欺取財罪，處有期徒刑壹年，減為有期徒刑陸月，如
易科罰金，以銀元參佰元即新臺幣玖佰元折算壹日。
    事  實
一、洪英良係屏東縣東港區漁會之勞工保險被保險人，明知其於
    民國89年5 月26日任「瑞億祥12號」漁船（下稱瑞億祥12號
    ）之船員後，僅於當年隨同瑞億祥12號實際出海作業1 次，
    ，之後即未再隨該船出海，且其於90年度之平均月薪亦未達
    42,000元，詎其為謀日後得領取較高之勞工保險老年給付保
    險金，竟意圖為自己不法之所有，而於90年12月間某日向漁
    會佯稱其平均月薪已達4 萬元以上，並提出瑞億祥12號90年
    間之屏東縣東港區漁會魚市場供應人交易月計表作為所得或
    收入證明文件，使行政院勞工保險局（下稱勞工保險局）陷
    於錯誤而同意其提高每月投保薪資為42,000元，造成勞工保
    險局於94年4 月6 日，於被告向勞工保險局請領勞工保險之
    老年給付保險金時，按其所調高後之每月投保薪資42,000元
    計算其老年給付保險金，核發210 萬元予洪英良，較以其之
    前每月投保薪資18,300元計算可領得之老年給付保險金為91
    ,5000 元，因而致勞工保險局共溢付1185,000元，洪英良即
    以上開方式向勞保局詐得1185,000元。
二、案經行政院勞工保險局向臺灣屏東地方法院檢察署檢察官告
    發後偵查起訴。
    理  由
一、證據能力部分：
 1. 按刑事訴訟法第159 條之1 第2 項規定：「被告以外之人於
    偵查中向檢察官所為之陳述，除顯有不可信之情況者外，得
    為證據」。查證人鄭江岩於偵查中向檢察官所為關於本件案
    發過程之證述，已依法於檢察官訊問前具結，皆可擔保其係
    據實陳述，而被告對於上開證人之證言，亦未曾主張釋明此
    等向檢察官所為之陳述有任何其他顯有不可信之情事，足認
    上開證人於偵查中向檢察官所為之陳述，自具有證據能力。
 2. 次按被告以外之人於審判外之陳述雖不符刑事訴訟法第159
    條之1 至之4 等4 條之規定，而經當事人於審判程序同意作
    為證據，法院審酌該言詞陳述或書面陳述作成時之情況，認
    為適當者，得為證據。而當事人、代理人或辯護人於法院調
    查證據時，知有前項不得為證據之情形，而未於言詞辯論終
    結前聲明異議者，視為有前項之同意，刑事訴訟法第159 條
    之5 定有明文。本判決後述所引用之申請書（見偵卷第7 頁
    ）、勞工保險局96年11月26日保承職字第09660489610 號函
    （見本院卷第31頁）、屏東縣東港區漁會100 年5 月31日東
    區漁輔字第100001 1244 號函（見本院卷第30頁）、勞工保
    險局99年4 月30日保政一字第09960001020 號函附之調整平
    均薪資後差額統計數據資料（見偵卷第98頁），其性質雖屬
    傳聞證據，且當事人均已知上述證據乃傳聞證據，惟被告未
    於言詞辯論終結前聲明異議（參本院卷第16頁），本院審酌
    上開文書形式之供述證據部分，無證據證明此等證據有何遭
    變造或偽造情事，認為以之作為本件論証之證據，均與待證
    事實具有關聯性，作為本案之證據亦屬適當，揆諸前開規定
    ，上開證據均具有證據能力。
二、訊據被告洪英良固坦承有於上開時間，至屏東縣東港區漁會
    申請將其每月投保薪資自原本之18,300元調高為4.2000元，
    並於94年4 月6 日領取勞工保險之老年給付保險金210 萬元
    ，且對於調高後得多領1,185,000 元之保險金一節不爭執，
    惟矢口否認有何詐欺之犯行，辯稱：伊有於90年間和瑞億祥
    12 號 自東港出海捕漁，惟中途因身體不適而搭乘他船返台
    ，瑞億祥12號一直在海外作業，其漁獲除了在國內銷售外，
    亦會直接在國外當地銷售，因此漁獲總量應逾國內交易數量
    ，伊每月薪資不固定，完全係船長依每次漁獲量計算後發給
    船員薪資，伊有時月薪會達42 ,000 元；又當時係漁會依瑞
    億祥12號於90年間的屏東縣東港區漁會魚市場供應人交易月
    計表所顯示之漁獲量，認為伊已符合提高每月薪資投保金額
    之申請資格，遂自行通知伊，伊因此向漁會提出申請云云。
    惟查：
 (一) 被告於89年隨瑞億祥12號出海作業1 次，並於當年即因身體
    不適返台後，於90年間即未再出海，此有瑞億祥12號之機漁
    船（含船員）進出港檢查表（見本院卷第88頁），顯示瑞億
    祥12號在89年自東港出海之紀錄僅有2 次，分別係89年5 月
    28 日 及同年10月26日，2 次出海之期間又分別係4 個多月
    及5天 ，以及瑞億祥12號自東港出發除91年4 月15日（惟此
    一日期係在被告申請調高每月投保薪資之後）出海作業有長
    達2 年多的情形外，其餘自東港出海作業期間均係當天即往
    返台灣等情綦詳，因此以被告因瑞億祥12號在海外作業時間
    甚長，而其身體不適須提前返國就醫之情形觀之，足證被告
    唯1次 隨同瑞億祥12號出海從事漁業，係在89年5 月28日。
 (二) 又以被告於偵訊時供述：我只和瑞億祥12號出海過1 次等語
    （見偵卷第88頁），及與在本院準備程序時供稱：我知道自
    己是在89年出港的，之後因身體不適所以回國，之後就不曾
    再出海了等語，前後供陳一致，衡以被告對於該次身體不適
    而自行返國之記憶深刻，因此對於何時出港之認知應難有誤
    ，且核對上開檢查表之紀錄，足證被告供承在89年自海外返
    國後，於90年間未曾出海從事漁業一節為真實。
 (三) 按申請調高勞工保險投保薪資，被保險人除須檢附實際從業
    資料外，尚須附具所得或收入證明文件，此有勞工保險局96
    年11月26日保承職字第09660489610 號函（見本院卷第31頁
    ）可證，查被告於90年12月間向漁會申請調高其每月投保薪
    資，所附具之所得或收入證明文件為瑞億祥12號之屏東縣東
    港區漁會魚市場90年1 月至90年11月之供應人交易月計表，
    有上開交易月計表（見偵卷第9 頁），惟被告於89年自海外
    返國迄90年12月間，均未出海從事漁業已如上述，則被告此
    期間之工作所得，應與瑞億祥12號90年間出海作業之漁獲無
    關，職是，計算被告之每月薪資不應以瑞億祥12號之漁獲量
    、交易量作為計算之依據。但被告明知其90年間未出海從事
    漁業，及未自瑞億祥12號獲取薪資，竟以瑞億祥12號之90年
    間交易月計表作為所得或收入證明文件，向漁會申請調高每
    月投保薪資，從而，被告以此不實之情形向漁會提出申請調
    高每月投保薪資之方式，堪認其係實施詐術。
 (四) 再查被告於提出申請調高每月投保薪資後，所能獲致之老年
    給付保險金，與其原本未調整前之每月投保薪資相比，可以
    多領取1,185,000 元，此為被告於警詢時所供承不諱（見警
    卷第4 頁），復有勞工保險局99年4 月30日保政一字第099
    60001020號函附之調整平均薪資後之差額統計數據（見偵卷
    第98頁）1 份在卷可憑，是認被告係基於圖謀1,185,000 元
    之老年紀付保險金差額，而向漁會申請調整其90年之每月投
    保薪資，從而，被告有為自己不法所有之意圖及使勞工保險
    局陷於錯誤而交付該部分差額，亦可認定。
 (五) 至被告雖以前情置辯，然查：
 1. 關於被告是否係因漁會人員之通知，而申請調高投保薪資一
    節，經查，被保險人調高勞保投保薪資均由本人主動提出申
    請辦理，漁會從未主動通知被保險人提出申請，又於96年間
    以前，被保險人提供當時所乘作業漁船之拍賣證明，均由被
    保險人自行提出等情，此有屏東縣東港區漁會100 年5 月31
    日東區漁輔字第1000011244號函（見本院卷第30頁）1 份附
    卷可憑，且被告於偵查、審理期間均未就當年漁會係由何位
    承辦人員通知並允許其申請一節提出或聲請調查證據，因此
    ，被告上開辯詞難以採信。
 2. 關於90年間究竟有無隨同瑞億祥12號出海作業，及有無中途
    返台一節，被告雖在本院審理程序時猶辯稱：伊於90年間有
    出海等語。惟被告先於警詢時供稱：伊約係於89年間隨同瑞
    億祥12號出海作業，約「1 、2 年」後返港等語；偵查時又
    供稱：伊於89年、90年間隨同瑞億祥12號出海作業，且均稱
    係從「東港」出港，每次出去約半年等語（見偵卷第88頁）
    ，以及證人鄭江岩於偵查時證稱其與被告出海時都由「東港
    」出港等語。但此已與被告於第一次準備程序中所供「我是
    89年出港，但實際時間已不清楚，那時我身體不舒服，所以
    就回來台灣，之後就不曾再出海」等語，及第二次準備程序
    所供「我記起來我是89年5 月26日搭瑞億祥12號出海，我在
    偵查中說身體不舒服搭別的船回來是指93年出港以後這一次
    」、「我89年這次出港是跟瑞億祥12號回來的」不符，且依
    瑞億祥12號上開進出港檢查表之內容，顯示瑞億12祥號在90
    年間之作業情形，只有89年11月5 日出港迄91年3 月22日入
    港之紀錄，惟瑞億祥12號該次出海作業係由「琉球」出港，
    且出海時間非在90年間，故被告對於「90年間有無隨瑞億祥
    12號出海」、「是否中途因身體不適返台」、「該次返台後
    有無再行出海」等情節，前後之供述間及與證人鄭江岩之證
    述間，顯有矛盾，遽難採信。
 (六) 綜上所述，被告所為各項辯解，均屬無稽，無足採信，本件
    事證已臻明確，被告犯行洵堪認定，應予依法論科。
三、按行為後法律有變更者，適用行為時之法律。但行為後之法
    律有利於行為人者，適用最有利於行為人之法律，刑法第2
    條第1 項定有明文。又有關新舊法之比較，應就罪刑有關之
    共犯、未遂犯、想像競合犯、牽連犯、連續犯、結合犯以及
    累犯加重、自首減輕暨其他法定加減原因與加減例等一切情
    形，綜其全部罪刑之結果而為比較（最高法院95年第8 次刑
    事庭會議決議參照）。又所謂比較新舊法應整體適用，不能
    割裂適用，乃係指與罪刑有關之本刑而言，並不包括易刑處
    分，故事關刑罰執行之易刑處分仍應分別適用最有利於行為
    人之法律（最高法院96年度臺上字第2233號判決意旨參照）
    。本件被告上開所為詐欺取財罪之犯罪時間在95年7 月1 日
    前，茲就被告前述犯行之有關罰金刑部分之新舊法比較說明
    如下：按修正前刑法第33條第5 款規定：「罰金：1 元以上
    」，而依現行法規所定貨幣單位折算新臺幣條例第2 條之規
    定，折算為新臺幣後，為3 元以上；而修正後刑法第33條第
    5 款規定：「罰金，新臺幣1 千元以上，以百元計算之。」
    ，是修正前之罰金最低度為新臺幣3 元，修正後之最低度則
    為新臺幣1 千元，基此，經比較新舊法之結果，修正後之刑
    法規定並非較有利於被告，自應適用修正前刑法第33條第5
    款之規定。
四、核被告所為，係犯刑法第339 條第1 項之詐欺取財罪。爰審
    酌被告為貪圖領取較高之勞工保險之老年給付保險金，以調
    高不實之每月投保薪資之方式，向漁會辦理薪資投保事宜，
    使勞工保險局溢付超額之老年給付保險金，其所為誠屬不該
    ，惟念及其未有前科，有其臺灣高等法院被告前案紀錄表1
    份在卷可查（見本院卷第5 頁），暨衡及本件所詐領之金額
    達百餘萬元及其智識程度、生活狀況等一切情狀，量處如主
    文所示之宣告刑。再查，被告上開所犯詐欺取財罪之犯罪時
    間，係於96年4 月24日以前，合於中華民國九十六年罪犯減
    刑條例之規定，是以，爰依該條例第2 條第1 項第3 款之規
    定，就被告上開所犯，減其宣告刑2 分之1 。又被告所犯係
    最重本刑為五年以下有期徒刑以下之刑之罪，且依本條例規
    定減為六月以下有期徒刑者，應依同條例第9 條規定一併諭
    知易科罰金之折算標準，惟被告為上開行為時後，有關易科
    罰金折算標準亦已修正，而按修正前刑法第41條第1 項前段
    規定：「犯最重本刑為5 年以下有期徒刑以下之刑之罪，而
    受6 個月以下有期徒刑或拘役之宣告，因身體、教育、職業
    、家庭之關係或其他正當事由，執行顯有困難者，得以1 元
    以上3 元以下折算1 日，易科罰金。」，另被告上開行為時
    之易科罰金折算標準，修正前罰金罰鍰提高標準條例第2 條
    前段規定，就其原定數額提高為100 倍折算1 日，應以銀元
    300 元即新臺幣900 元折算1 日，惟修正後刑法第41條第1
    項前段則規定：「犯最重本刑為5 年以下有期徒刑以下之刑
    之罪，而受6 個月以下有期徒刑或拘役之宣告者，得以新臺
    幣1 千元、2 千元或3 千元折算1 日，易科罰金。」，是以
    ，經比較新舊法之結果，修正後之該條項規定並非較有利於
    被告，準此，揆諸前開最高法院判決意旨，自應適用修正前
    之規定諭知如主文所示之易科罰金折算標準。
據上論斷，應依刑事訴訟法第299 條第1 項前段，刑法第2 條第
1 項、第339 條第1 項，修正前刑法第41條第1 項，中華民國九
十六年罪犯減刑條例第2 條第1 項第3 款、第7 條、第9 條，刑
法施行法第1 條之1 ，罰金罰鍰提高標準條例第2 條，判決如主
文。
本案經檢察官許英輝到庭執行職務。
中    華    民    國  100     年    10    月    26    日
                  刑事第四庭    審判長法  官  莊鎮遠
                                      法  官  邱瓊瑩
                                      法  官  潘怡珍
得上訴。
本件論罪科刑法條：
刑法第339條第1項
以上正本證明與原本無異。
如不服本判決應於收受判決後10日內向本院提出上訴書狀，並
應敘述具體理由；其未敘述上訴理由者，應於上訴期間屆滿後
20日內向本院補提理由書（均須按他造當事人之人數附繕本）
「切勿逕送上級法院」。
中    華    民    國   100    年    10    月    26    日
                                書記官  黃麗燕